臺灣高等法院臺中分院刑事判決　　　　　　　　　　九十一年度上更(一)字第六號
　　上　訴　人
　　即　被　告　丙○○
　　指定辯護人　本院公設辯護人　丁○○
右上訴人因毒品危害防制條例案件，不服臺灣南投地方法院八十九年度訴字第四四六
號中華民國九十年五月十四日第一審判決（起訴案號：臺灣南投地方法院檢察署八十
九年度偵字第一七四一號），提起上訴，判決後，由最高法院發回更審，本院判決如
左：
    主      文
原判決撤銷。
丙○○連續販賣第一級毒品，累犯，處有期徒刑拾貳年，褫奪公權陸年，販賣第一級
毒品所得現金新台幣壹萬仟元沒收之，如全部或一部不能沒收時，以其財產抵償之
。
    事      實
一、丙○○前於民國（下同）八十二年間，因違反麻醉藥品管理條例等罪，經台灣台
    中地方法院於八十三年四月十九日以八十二年度訴字第四一七六號案件，判處應
    執行有期徒刑九月確定，於八十四年一月二十九日假釋期滿執行完畢；詎其猶不
    知悔改，竟意圖營利，基於販賣第一級毒品海洛因之概括犯意，先向姓名、年籍
    均不詳之人，以每錢新台幣（下同）五千元至一萬元不等之價格販入一定數量之
    海洛因後，再以足供他人施用之少量分裝成數小包，自民國八十七年七月中旬間
    某日起，至八十八年十月十二日丙○○進入臺中監獄附設勒戒所受勒戒處分止（
    起訴書誤載為三日前某日止），在其南投縣南投市○○○路二三五巷二六號住處
    內、及南投縣立體育館附近等處，以每小包一千元之代價，連續販賣第一級毒品
    海洛因十次予甲○○（販賣所得財物為一萬元）；並自八十七年七月中旬起，至
    八十八年十月十二日丙○○進入臺中監獄附設勒戒所受勒戒處分止（起訴書誤載
    為十月三日前某日止），由乙○○打電話至丙○○住處連絡相約在南投市○○○○○路旁等處買賣海洛因之方式，販賣第一級毒品海洛因三次予乙○○（販賣所
    得財物為三千元）。其間於八十八年十月二日，丙○○因見甲○○無錢向其購買
    毒品施用，乃對其表示可以竊取之自小客車向其交換毒品，甲○○聞言後，旋基
    於意圖為自己不法所有之概括犯意，於同年十月三日十四時許，在南投縣南投市
    ○○路與信義街口，竊取洪文憲所有車號Ｚ二─九八六六號賓士牌自小客車一部
    ，得手後據為己有，並駛離現場，將上開小客車交付予丙○○，以換取價值約三
    千元之海洛因（嗣由丙○○以四十七萬元之代價出售予陳弘仁，陳弘仁因贓物罪
    ，經臺灣南投地方法院八十八年度易字第六四七號判決判處有期徒刑七月確定）
    ；並由甲○○與乙○○平分施用；及於八十八年十月九日二十時十分許，甲○○
    與乙○○基於意圖為自己不法所有之犯意聯絡，在南投縣草屯鎮○○路一七五巷
    八號前，以相同手法，竊取張淑霞所有之車牌號碼Ｘ五─九六Ｏ一號福特牌自用
    小客車一部，得手後，據為己有，並由乙○○以電話聯繫丙○○，由甲○○將上
    開小客車交付予丙○○，除抵付先前之欠款三千元外，再換取相當三千元之海洛
    因，再度由甲○○與乙○○平分施用（丙○○涉犯贓物罪部分，業經原審以另案
    判處罪刑確定在案，被告於八十八年十月三日、九日以海洛因與甲○○、乙○○
    交換車輛涉犯販賣毒品罪嫌部分，則經本案不另為免訴之判決，詳如後述理由欄
    三(1)）。嗣於八十八年十一月四日十七時許，經警在南投縣南投市○○路○段八
    六０號旁查得上開贓車二輛，始循線查知上情。
二、案經台灣南投地方法院檢察署檢察官自動檢舉偵查起訴。
    理      由
一、訊據上訴人即被告（下稱被告）丙○○矢口否認有販賣第一級毒品海洛因給甲○○及乙○○之事實，辯稱：伊僅有互相請甲○○及乙○○吸食海洛因，並未販賣
    毒品予渠等二人，亦未叫他們二人偷車子交換毒品，係其二人提議要以車子交換
    毒品，為被告拒絕，其二人自行偷車交給被告叫被告幫忙出售，且因上開車輛係
    在被告住處為警查獲，被告供出甲○○及乙○○二人，其二人懷恨在心，才陷害
    被告有販賣海洛因等語。惟查：
（一）被告販賣第一級毒品予甲○○一節，業據證人甲○○在其涉犯竊盜一案警訊中
      供稱前開二輛自小客車係竊來向被告交換價毒品海洛因，換得之海洛因由其與
      乙○○平分施用等語（見臺灣南投地方法院檢察署八十八年度偵字第五一五九
      號偵查影印卷所附八十八年十一月十七日警訊筆錄），在偵查中供稱略以：我
      們（指伊與乙○○）之前都是向被告丙○○買毒品，因我沒有錢付給被告，被
      告說你去牽車給我就可以，伊自八十七年七月中旬某日，一千元一點點，是經
      朋友介紹，在被告住處向其購買共一、二十次，乙○○所施用之海洛因亦是向
      被告買，有時我有錢，有時乙○○出錢購買分用等語（見臺灣南投地方法院檢
      察署八十八年度偵字第五一五九號偵查影印卷所附八十八年十二月十五日偵查
      筆錄），及伊有向被告買過三、四次海洛因，最後一次是伊於八十八年十一月
      二日進入勒戒所之前半個月等語（見同上偵查影印卷所附八十八年十二月二十
      二日訊問筆錄），在原審審理中到庭證稱：我自八十七年間向被告買過幾次海
      洛因，詳細次數不記得了，我是以每包一千元之代價購得，交易地點是在體育
      館附近及被告住處等語（見原審卷第一０三頁），在本院前審及本院時仍證稱
      係向被告購買毒品及以車輛交換毒品等語，證人雖在原審、本院前審及本院調
      查時，就其向被告購買第一級毒品之時間及次數，表明已不復記憶，惟在本院
      調查中已證稱向被告購買毒品之時間及地點都在警訊及偵查中供述明確，衡以
      人之記憶伴隨時間經過產生模糊減退現象，此屬常情，況證人甲○○所為前後
      證詞時間相隔已一年有餘，就被告販賣第一級毒品海洛因之時間、地點、及價
      格等相關細節之證述，均大致相符，其嗣後雖證稱不復記憶，惟並不影響之前
      之證詞效力。又證人乙○○於偵查中亦到庭證稱：我有向被告買過三、四次海
      洛因，都是我自己去買，最後一次是入勒戒所前半個月左右，我打電話到他家
      ，與他約在南投市路上等語（見同上偵查影印卷所附八十八年十二月二十二日
      偵查筆錄），雖證人乙○○事後於原審審理中翻異前詞改稱：伊所施用之毒品
      海洛因都是以每包一千元之代價向綽號「阿明」之男子買的，伊並未用錢向被
      告買過毒品，都是被告請伊的云云，惟按證人之證言縱令先後未盡相符，但法
      院本於審理所得之心證，就其證言一部分認為確實可信予以採取，原非法所不
      許；而證人之陳述有部分前後不符，或相互間有所歧異時，究竟何者為可採，
      法院仍本其自由心證予以斟酌，非謂一有不符或矛盾，即應認其全部均為不可
      採信（最高法院四十六年台上字第一一五五號、七十四年台上字第一五九九號
      判例要旨參照），證人乙○○雖改稱未向被告購買海洛因，惟查，證人乙○○
      之前所施用之第一級毒品海洛因，均是向被告丙○○購買一節，業經證人甲○○前於偵查、及原審審理中證述綦詳，核與證人乙○○在偵查中證稱情節相符
      ，足見乙○○嗣後在原審審理中改稱未向被告購買海洛因等語，明顯與事實不
      符，顯係事後迴護被告之詞，自不足採信，自難採為有利於被告之證據，併予
      明。再關於甲○○、乙○○向被告購買海洛因之次數，以其二人供稱購買之
      最低次數較有利於被告為認定基準，即以甲○○購買十次，乙○○購買三次為
      認定基準，附此明。再甲○○與乙○○係同時透過「阿華」者之介紹而認識
      被告，時間約為八十七年六月（在偵查中供稱係八十七年六月認識，在本院供
      稱係八十七年七月中旬前一、二個禮拜認識）等情，業經甲○○在偵查中及本
      院供稱在卷（見同上偵查影印卷所附八十八年十二月二十八日偵訊筆錄，本院
      九十一年三月十一日訊問筆錄），參以甲○○供稱係自八十七年七月中旬開始
      向被告購買海洛因，乙○○供稱最後一次係八十八年十一月二日進入勒戒所前
      半個月左右，被告係於八十八年十月十二日經送觀察勒戒，及其三人係同時認
      識等情，堪認甲○○及乙○○向被告購買海洛因之時間為自八十七年七月中旬
      開始至八十八年十月十二日被告送觀察勒戒時為止，併予明。
（二）次查，證人甲○○向被告多次購買毒品後，因已無錢再向之購買海洛因施用，
      經被告建議可以竊取自小客車與之交換毒品海洛因，甲○○遂於八十八年十月
      三日十四時許、及同年月九日二十時十分許，分別竊取車號Ｚ二─九八六六號
      賓士牌自小客車及Ｘ五─九六Ｏ一號福特牌自用小客車各一部，並將上開小客
      車交付予被告丙○○，以換取價值約三千元之海洛因等情，業經證人甲○○於
      警訊、偵查中及本院審理時供述甚詳，且經被告於偵查中坦白陳稱：證人甲○○及乙○○有用車子向其換海洛因，其中一次是兩人一起來，是用一部福特黑
      色自小客車換海洛因，他們二人牽車去，我便拿海洛因給他們，另一台是賓士
      車，兩部我都有拿海洛因給他（指甲○○）等語（見同上偵查影印卷所附八十
      八年十二月二十八日偵查筆錄），另證人甲○○、乙○○二人為換取海洛因施
      用而共同竊取自小客車之犯行，亦均經原審以八十九年度訴字第二九號判決有
      罪在案，有該判決書一紙在卷足憑，此部分事實，應無疑義；則衡諸常情，苟
      如被告所言，伊僅有請證人甲○○、乙○○施用毒品海洛因，並未販賣云云，
      則證人甲○○於八十八年十月二日因臨時欠缺現金購買毒品時，被告當可請渠
      等二人免費吸用或置之不理，何須無故要求甲○○挺而走險，以竊取自小客車
      之方式與之交換毒品，且觀諸證人甲○○所竊取之福特牌及賓士牌之自小客車
      各一部，於失竊時之市價各約為四十五萬元及一百萬元，業經被害人洪文憲、
      張淑霞於警訊中指述甚詳，則苟證人甲○○另有購買第一級毒品海洛因之管道
      ，應可先向賣者洽詢是否可換取更鉅量之毒品，或先行尋找銷贓人士以換取現
      金，再向販賣毒品之人購買海洛因即可，然證人甲○○先後兩次行竊所得之自
      小客車，均係於得手後直接交由被告收受，且當場僅得換取顯不相當於市價之
      三、四千元海洛因，顯見證人甲○○所證稱：伊之毒品均是向被告所購買，是
      被告要伊去偷車換毒品等語，應屬真實。
（三）再按販賣毒品係違法行為，非可公然為之，亦無公定之價格，不論任何包裝，
      均可任意分裝增減分量，而每次買賣之價量，亦可能隨時依雙方間之關係深淺
      、資力、需求量及對行情之認知、來源是否充裕、查緝是否嚴緊，購買者被查
      獲時供述購買對象之可能性風險之評估等，因而異其標準，並機動調整，非可
      一概而論，販賣之利得除經坦承犯行或價量俱臻明確外，委難察得實情，販賣
      之人從價差或量差中牟利方式雖異，其意圖營利之非法販賣行為則一，被告與
      甲○○等人非親非故，竟先後販賣毒品予渠等施用等情，被告有營利之意圖應
      至為明確。販賣第一級毒品海洛因依毒品危害防制條例所定之刑責，係屬重刑
      ，徵諸常情，果無營利之意，被告當無連續再三販賣與白興國、乙○○之必要
      ，亦無甘冒風險，要求證人白興國、乙○○竊車交換之可能，且依據證人甲○○前所述之證詞，其所購得之海洛因一千元一小包，僅有一點點等語，而被告
      則於原審審理中供稱：我每次購入一萬多元，一次買多一點比較便宜等語，顯
      見被告於購得海洛因後，即將之分裝成少量，再將之販售予證人甲○○及乙○○二人圖利，從而其有營利意圖，亦至為明顯。至於證人陳弘仁於本院前審審
      理時供稱其向被告購買二部汽車云云，亦無法為有利於被告認定，附此說明。
      綜上所述，被告連續販賣第一級毒品海洛因與白興國、乙○○之事證明確，其
      前開所辯，均為飾卸之詞，不足採取，其犯行已堪認定，應依法論科。
二、按海洛因為毒品危害防制條例第二條第二項第一款所規定之第一級毒品，故核被
    告所為，係犯毒品危害防制條例第四條第一項之販賣第一級毒品罪。被告販賣第
    一級毒品海洛因前之持有海洛因之低度行為，為販賣之高度行為所吸收，不另論
    罪。被告前後數次販賣第一級毒品之行為，時間緊接，所犯構成要件相同，顯皆
    係基於概括犯意為之，為連續犯，應依刑法第五十六條之規定，論以一罪，惟販
    賣第一級毒品法定刑為死刑及無期徒刑，依法應均不得加重其刑。次查，被告丙○○前於八十二年間，因違反麻醉藥品管理條例等罪，經台灣台中地方法院於八
    十三年四月十九日以八十二年度訴字第四一七六號案件，判處應執行有期徒刑九
    月確定，於八十四年一月二十九日假釋期滿執行完畢，此有台灣高等法院被告全
    國前案紀錄表附卷可按，其仍不知悔改，又於前案執行完畢後五年內再犯本案之
    罪，係屬累犯，然販賣第一級毒品之法定刑為死刑及無期徒刑，已如前述，依法
    自亦不得加重之。再被告雖先後販賣海洛因毒品多次，惟其販賣對象只有二人，
    每次販賣所得僅一千元合計販賣所得為一萬三千元，所得金額不大，若處以法定
    最低刑無期徒刑，仍屬過苛，其犯罪情狀顯可憫恕，爰依刑法第五十九條規定酌
    予減輕其刑。原審予以論罪科刑，固非無見，惟(1)、關於販賣毒品所得財物之沒
    收，係採義務沒收主義，原判決未予諭知沒收。(2)、原審判決就被告販賣第一級
    毒品之起訖時間未詳予認定。(3)、原審判決未審酌犯罪情可憫恕，適用刑法第五
    十九條規定酌予減輕其刑，均有未洽，被告上訴否認犯罪，指摘原判決不當，雖
    無足取，然原判決既有上述可議之處，即屬無可維持，仍應由本院將原判決予以
    撤銷改判。審酌被告前有施用毒品前科之素行、犯罪之動機、販賣毒品助長施用
    毒品習慣之盛行，危害我國國民健康甚巨、販毒之時間、次數及對象、所生損害
    及犯罪之態度等一切情狀，量處被告有期徒刑十二年，並依刑法第三十七條第一
    項之規定，認依其犯罪性質有宣告褫奪公權之必要，併予褫奪公權六年。被告販
    賣第一級毒品所得現金新台幣一萬三千元，應予宣告沒收，如全部或一部不能沒
    收時，以其財產抵償之。至於甲○○及乙○○以汽車向被告換取海洛因部分，該
    汽車係甲○○等人竊得之物，自不得併予宣告沒收；再白國與以車輛抵欠款債務
    部分（甲○○雖在本院否認有以車輛抵債務，惟此部分業經甲○○在原審證稱明
    確，其事後翻異前詞顯不足採），非因被告犯罪所得之財物，不予宣告沒收，併
    此說明。
三、(1)、公訴意旨另略以：被告於八十八年十月三日及同年十月九日，由甲○○將上
    開所竊得之小客車兩部交付予丙○○，向之換取價值約三千元之海洛因施用；惟
    被告以海洛因向證人交換贓車，涉犯贓物罪嫌部分，業經原審另案以八十九年度
    易緝字第七號收受贓物案件，判決有期徒刑六月確定在案，有臺灣南投地方法院
    檢察署刑案查註紀錄表一紙在卷足參，被告涉犯販賣第一級毒品罪嫌部分與其所
    犯贓物罪行部分有牽連犯之裁判上一罪關係，贓物罪部分既已判決確定，本案應
    為該案之既判力效力所及，原應諭知免訴之判決，然該部分事實與公訴人起訴之
    犯罪事實既具有連續犯之裁判上一罪關係，爰不另為免訴之諭知。(2)、公訴意旨
    以被告分別販賣第一級毒品十餘次、三至四次予甲○○、乙○○部分，於超過十
    次及超過三次部分亦認有涉犯販賣第一級毒品罪嫌。惟查，本院採用較有利於被
    告之方式認定被告販賣第一級毒品十次給甲○○，販賣第一級毒品三次給乙○○
    ，已如前述，至超過部分，因公訴人所舉證據不能證明被告有此犯行，本院復查
    無其他積極證據足資認定被告有此部分犯行，因公訴意旨認此部分與前開有罪部
    分有連續犯之裁判上一罪關係，爰不另為無罪之諭知，附此敘明。
四、據上論斷，應依刑事訴訟法第三百六十九條第一項前段、第三百六十四條、第二
百九十九條第一項前段，毒品危害防制條例第四條第一項、第十九條第一項，刑
    法第十一條前段、第五十六條、第四十七條、第五十九條、第三十七條第二項，
    判決如主文。
本案經檢察官戊○○到庭執行職務。
中      華      民      國　    九十一     年     四      月     九 　　日
                                臺灣高等法院臺中分院刑事第八庭
                                      審判長法  官  羅　得　村
                                      　　　法　官　劉　榮　服
                                      　　　法　官  陳　賢　慧
右正本證明與原本無異。
如不服本判決應於收受送達後十日內向本院提出上訴書狀，其未敘述上訴之理由者並
得於提起上訴後十日內向本院補提理由書（均須按他造當事人之人數附繕本）。
                      　　　　　　　　　　　書記官　許　麗　花
中      華      民      國　    九十一     年     四      月    十一　　日
附錄法條：
毒品危害防制條例第四條：
製造、運輸、販賣第一級毒品者，處死刑或無期徒刑；處無期徒刑者，得併科新臺幣
一千萬元以下罰金。
                              Ａ
